臺灣高等法院民事判決　九十年度重上字第三五○號
　　上　訴　人　泰陵電腦股
　　兼法定代理　丙○○
　　上　訴　人　乙○○
　　　　　　　　甲○○
　　被上訴　人　台北國際商業銀
　　法定代理人　游國治
　　訴訟代理人　許榮仁
右當事人間清償債務事件，上訴人對於中華民國九十年六月十二日臺灣臺北地方法院
八十九年度重訴字第一九二八號第一審判決提起上訴，本院判決如左：
    主    文
上訴駁回。
第二審訴訟費用由上訴人連帶負擔。
    事    實
甲、上訴人甲○○方面：
一、聲明：(一)原判決廢棄。(二)被上訴人第一審之訴及假執行之聲請均駁回。(三)如受不
    利判決，請准供擔保免為假執行。
二、陳述：除與原判決記載相同者外，補稱略以：
  (一)就連續發生之債務為保證而未定有期間者，其保證責任之消滅，非以民法第七百
    五十四條第一項所規定者為限，原審逕以上訴人未依民法第七百五十四條第一項
    之規定終止保證契約，認應負保證責任，於法不合。
  (二)本件主債務人即上訴人泰陵電腦股份有限公司（下稱泰陵公司）於民國八十六年
    九月十日向被上訴人（改制前為台北區中小企業銀行）所提出之授信申請書，即
    載明期限為一年，被上訴人之額度授信批覆書亦同此記載，顯為八十六年九月二
    十二日所上訴人所出具保證書（下稱系爭保證書）之主授信契約，則依主從隸屬
    關係，主授信契約既定有一年之期限，從屬之保證契約亦受其拘束，系爭保證書
    縱未有期限之約定，本質上仍屬就定有期限之債務為保證，應有民法第七百五十
    五條規定之適用。泰陵公司上開借款於八十七年九月九日即期限屆滿，上訴人甲
    ○○應僅就自八十六年九月十日至八十七年九月九日止期間，泰陵公司向被上訴
    人借款所生之債務負連帶保證之責，而被上訴人所主張債務發生期間，均在上開
    甲○○應負擔保期間之外，自毋庸負責。
  (三)另被上訴人於八十六年十一月二十五日之額度授信批覆書批示核准額度為新台幣
    五千萬元，期限一年，乃上開主授信契約之更新，清償期亦延至八十七年十一月
    二十四日，八十六年十二月十五日由上訴人丙○○與乙○○為連帶保證人之保證
    書，既未經甲○○簽名，被上訴人亦未曾通知甲○○，依民法第七百五十五條之
    規定，甲○○就變更提高之額度及延期後所生之債務，自不負保證之責。
  (四)系爭保證書，乃定型化契約，保證人需負擔無法掌握且不定期限之債務，自符合
    消費者保護法施行細則第十四條第二、四款規定之情形，因違反平等互惠原則而
    無效。被上訴人負告知義務，惟未就泰陵公司借款或押匯申請個案，通知保證人
    ，應認生失權效力而不得請求甲○○負保證之責。
三、證據：爰用原判決所提之證據外，補提：
    授信申請書影本、授信批覆書影本各二份為證。
乙、上訴人泰陵電腦股份有限公司、丙○○、乙○○方面：
    上訴人於言詞辯論期日未到場，據其以前所提書狀，其內容略以：
一、聲明：(一)原判決廢棄。(二)被上訴人第一審之訴及假執行之聲請均駁回。(三)如受不
    利判決，請准供擔保免為假執行。
二、陳述：未為任何陳述。
丙、被上訴人方面：
一、聲明：上訴駁回。
二、陳述：除與原判決記載相同者外，補稱略以：
    系爭保證契約核屬最高限額保證，且未定有期限，保證人如欲終止保證契約，自
    應通知債權人，始生終止效力，乃甲○○等保證人於系爭債務發生前，並未依法
    終止，系爭保證契約即仍有效存在，就已發生約定範圍內之系爭債務，應負連帶
    保證責任，尚非以約定範圍內某特定債務之清償完畢日為最高限額保證契約終期
    ，與一般保證係就主債務人之特定債務為保證，於該特定債務消滅時，保證契約
    即歸於消滅者不同。
三、證據：援用第一審所提出之證據。
    理      由
一、本件上訴人泰陵電腦股份有限公司、丙○○、乙○○未於言詞辯論期日到場，核
    無民事訴訟法第三百八十六條所列各情形，爰依被上訴人之聲請，就其部分由上
    訴人一造辯論而為判決。
二、本件被上訴人起訴主張：丙○○、乙○○、甲○○於八十六年九月二十二日與伊
    簽訂系爭保證書，同意就泰陵公司對伊所為借款，於新台幣二千五百萬元範圍內
    為連帶保證；後丙○○、乙○○二人復均於八十六年十二月十五日及八十八年二
    月十一日與伊簽約，就泰陵公司對被上訴人之債務，於新台幣五千萬元及一億元
    範圍內為連帶保證。嗣泰陵公司於八十八年九月三十日向伊借合計新台幣六百萬
    元，約定清償期均為八十九年九月三十日，並於八十九年四月十四日向伊申請開
    發國內不可撤銷信用狀，押匯金額為新台幣三百五十五萬零五千九百五十元，由
    伊代墊新台幣三百三十萬零六千一百一十五元；泰陵公司另於八十九年五月二十
    日向伊辦理出口押匯美金五萬八千元。詎泰陵公司僅部分清償上開新台幣六百萬
    元借款，所餘如原判決附表一所示本金屆期未為清償，上開伊所承兌國內信用狀
    受益人開立之匯票債務及出口押匯墊款亦未受償，泰陵公司依約即喪失期限利益
    ，計尚欠被上訴人如原判決附表一至三所示之本金、利息及違約金等情，爰依消
    費借貸及連帶保證之律關係請求上訴人給付如原判決聲明所示等語。
三、上訴人泰陵公司、丙○○、乙○○以：泰陵公司向被上訴人申請開立不可撤銷信
    用狀時，已提供該信用狀額度百分之五十為擔保金，並未積欠上開信用狀墊款，
    且曾將美金五萬八千元之貨物設定質權予被上訴人，被上訴人未拍賣質物，即逕
    向上訴人請求，有違誠信原則，並就出口押匯墊款部分主張抵銷；至上訴人甲○
    ○係因泰陵公司於八十六年間向被上訴人申請貸款，應被上訴人要求，以當時名
    下有房地之甲○○暫任保證人，由丙○○、乙○○、甲○○簽立系爭保證書；約
    三個月後，因乙○○取得門牌號碼為台北市○○區○○路二段一○九巷一○○弄
    四八號十一樓之房地所有權，泰陵公司提出上開房地為擔保，被上訴人乃同意泰
    陵公司授信額度提高為五千萬元，並以契約更新之方式，僅由丙○○及乙○○任
    保證人，重新簽訂保證範圍五千萬元內之保證書，並免除甲○○前開保證責任，
    甲○○自不負保證責任等語，資為抗辯。
四、上訴人甲○○則以：其與丙○○、乙○○就泰陵公司向被上訴人之借款，於二千
    五百萬元範圍內任連帶保證人，係因當時其為泰陵公司股東，而乙○○當時名下
    並無不動產可供授信加分，被上訴人乃要求再提供一連帶保證人，並暫准予授信
    二千五百萬元額度。嗣乙○○取得上開房地所有權，並設定抵押權予被上訴人，
    被上訴人即於八十六年十一月二十五日調高授信額度為五千萬元，並僅由丙○○
    、乙○○任連帶保證人，另行簽訂保證書。而八十六年九月十日所簽訂之系爭保
    證主授信契約已於八十七年九月九日屆清償期，從屬之系爭保證自亦失其效力，
    復因上開主授信契約之更新，足認於提高授信額度且由丙○○及乙○○共同簽立
    第二份保證書時，已依兩造原協議，免除甲○○連帶保證人之責，並已由丙○○
    代為受意。又系爭保證書，乃定型化契約，保證人需負擔無法掌握且不定期限之
    債務，自符合消費者保護法規定，因違反平等互惠原則而無效，被上訴人既負告
    知義務，然未就泰陵公司借款或押匯，通知保證人甲○○，應認生失權效力而不
    得請求甲○○負保證之責等語置辯。
五、被上訴人起訴主張之事實，業據其提出公司資料查詢、經濟部公司執照、股份有
    限公司變更登記事項卡、保證書、借據、單筆放款繳息狀況查詢單、開發國內不
    可撤銷信用狀、國內不可撤銷信用狀、匯票承兌申請書、廠商採購單、統一發票
    、匯票、質押權利總設定書、出口押匯申請書、瑕疵押匯申請書、出口結匯證實
    書、出口押匯單據拒付通知函等件（見原審卷第九至三三頁）為證，上訴人就此
    亦不爭執，自堪信為實在。惟上訴人以前詞置辯，是本件爭執要點，核為：系爭
    保證是否定有期間而有民法七百五十五條之適用？甲○○保證責任是否業經免除
    或已消滅？系爭保證契約有無違反消費者保護法規定？泰陵公司辯稱曾提供擔保
    金及主張被上訴人應先行使質權，並以質物主張抵銷出口押匯墊款有無理由？
六、經查：
  (一)按保證人與債權人約定就債權人與主債務人間所生一定範圍內之不特定債務，預
    定最高限額，由保證人予以保證之契約，學說上稱之為最高限額保證，此種保證
    契約如定有期限者，在該期限內所生約定範圍內之債務，不逾最高限額者，均為
    保證契約效力所及；如未定期間者，於保證契約未經保證人依民法第七百五十四
    條規定終止或有其他消滅原因以前，所生約定範圍內之債務，保證人亦應負保證
    責任。故在該保證契約有效存在期間內，已發生之約定範圍內之債務，縱因清償
    或其他事由而減少或消滅，該保證契約依然有效，嗣後所生約定範圍內之債務，
    於不逾最高限額者，債權人仍得請求保證人履行保證責任。除有特約外，亦無以
    約定範圍內某特定債務之清償完畢日作為此種保證契約終期之可言，此與一般保
    證係就主債務人之特定債務為保證，於該特定債務消滅時，保證契約即歸於消滅
    者不同。
  (二)依兩造不爭執真正之系爭保證書記載，兩造係約定連帶保證人（即丙○○、乙○
    ○、甲○○）願保證凡泰陵公司於現在及將來對被上訴人所負之借款、票據、墊
    款、保證、損害賠償及其他一切債務以新台幣二千五百萬元為限（如為外幣，按
    動支日或債務發生日，銀行賣出匯率折算新台幣計算保證金額，清償時則按清償
    日銀行賣出匯率算新台幣計算應償金額）保證人均願與主債務人負同一債務，對
    於被上訴人各負全部償還之責任（見原審卷第十六頁），核其性質，即屬最高限
    額保證，參酌系爭保證契約並未定有期間，乃兩造所是認，則保證人如欲主動終
    止保證契約，自應依民法第七百五十四條規定通知債權人，始生終止之效力。系
    爭保證契約既未經甲○○通知終止，復無其他消滅原因，自仍合法有效。
  (三)甲○○雖辯稱依泰陵公司之授信申請書及被上訴人之額度授信批覆書記載（見原
    審卷第一四八、一四九頁，第本院卷第七五至七六頁），於八十六年九月十日所
    簽訂之系爭保證主授信契約已於八十七年九月九日屆清償期，從屬之系爭保證契
    約自亦失其效力，仍屬就定有期限之債務為保證云云。然查：本件泰陵公司於八
    十六年九月十日所提出之授信申請書，係以額度方式申請授信，期限固記載為一
    年，嗣於同年十一月二十四日復提出授信申請書，亦以額度方式申請授信，期限
    亦記載為一年，有各該授信申請書、授信批覆書附卷可參，惟上開授信申請書及
    授信批覆書，核僅表示被上訴人同意於泰陵公司申請額度範圍內，許以授信，難
    謂該申請書經批覆後，即有主債務之存在，猶須泰陵公司與被上訴人另行訂立個
    別之借款契約，始得認有主債務契約之成立，否則泰陵公司即毋庸與被上訴人再
    行就每筆借款訂約，是上開授信申請書或批覆書上所載一年期限，尚非系爭保證
    契約之期限甚明。系爭最高限額保證是否定有期限，仍應就保證契約本身定之，
    況自系爭保證契約之約定書及系爭借款被上訴人與泰陵公司之約定書（見原審卷
    第十六頁反面、第十七頁反面、第十八頁反面）觀之，均未定有期限，足徵系爭
    保證並未定期限，尚不受上開授信申請書記載之拘束。又參酌自最高限額保證契
    約之性質及民法第七百五十四條規定，本件既屬未定期間之最高限額保證，於保
    證人通知債權人終止契約前，縱主債務契約所生之債務消滅，該保證契約仍屬有
    效存在，於新發生他筆所約定保證範圍之債務發生時，保證人仍應負保證之責任
    ，尚不因不同主債務之發生、消滅而失其效力，則甲○○所辯顯與兩造簽訂最高
    限額保證之意旨相違，亦與民法第七百五十四條規定不符，即不足採。
  (四)甲○○復抗辯被上訴人同意泰陵公司授信額度提高時，並未依慣例通知甲○○，
    足證兩造因上開主授信契約之更新，於提高授信額度且由丙○○及乙○○共同簽
    立第二份保證書時，已依原協議免除其連帶保證責任，並由丙○○代為受意，況
    自泰陵公司額度五千萬元之授信申請書（見本院卷第七七頁）內容以觀，可知被
    上訴人經辦人亦認本件申請「外保」僅有一人，上開授信申請書所記載「丙○
    ○、乙○○連保五○○○萬甲○○連保二五○○萬」，疑為事後填寫云云。然
    此為被上訴人所否認，且被上訴人雖自承於丙○○、乙○○簽訂額度為新台幣五
    千萬元之保證書時，並未通知甲○○，惟甲○○既未合法終止保證契約，自無礙
    於系爭保證契約之有效存在，尚不足據此而得免除甲○○之連帶保證責任。又乙
    ○○係泰陵公司法定代理人丙○○之妻，有戶籍謄本附卷可參（見原審卷第十一
    頁），則所謂「外保」，指泰陵公司法定代理人及其妻以外之人，核與社會一般
    通念不相違背，被上訴人苟於授信申請書依此為記載，即無不合。甲○○辯稱上
    開連保記載疑為事後填寫，然未能舉證以實其說，且縱屬實，亦不足據此為其有
    利之認定，其復就契約已更新及被上訴人於另訂保證書時即已免除其保證責任部
    分，未能舉證證明，所辯殊非可取。
  (五)系爭保證書，並未限制保證人不得依民法第七百五十四條規定，隨時終止保證契
    約，且甲○○原為泰陵公司股東，顯有足夠智識能力了解可能所需負之保證責任
    ，如認有必要，自得隨時通知被上訴人終止之，難謂其負擔非其所能控制之危險
    ，亦無顯不利於其之情形或有何顯違反平等互惠原則可言。是甲○○辯稱被上訴
    人有告知義務，系爭保證書違反消費者保護法云云，洵不足採。甲○○既未合法
    終止保證契約，系爭保證契約復無其他失效或消滅之原因，自應就系爭債務負連
    帶保證之責。
  (六)泰陵公司雖辯稱上開信用狀墊款部分其曾提供百分之五十擔保金，惟被上訴人否
    認之，上訴人復未能就此舉證以實其說，所辯即不足採。泰陵公司另抗辯尚有價
    值美金五萬八千元之貨物質押於被上訴人處，被上訴人應先行使質權，並主張抵
    銷云云。然依民法第八百九十三條第一項之規定，祇謂質權人於債權屆清償期未
    受清償時，得拍賣質物就其賣得價金而受清償，惟拍賣質物與否，係聽質權人之
    自由，並非謂屆期未受清償，即須拍賣質物，或負有拍賣之義務，故質權人逕向
    債務人請求清償，仍非法所不許（參見最高法院二十二年上字第二二四九號、二
    十七年上字第三一○二號、四十七年台上字第二二一一號判例），是被上訴人不
    行使質權而逕向上訴人請求，於法即無不合，要無違反誠信原則可言。又按二人
    互負債務，而其給付種類相同，並均屆清償期者，各得以其債務，與他方之債務
    ，互為抵銷。但依債務之性質，不能抵銷者，不在此限，此觀民法第三百三十四
    條第一項規定甚明。泰陵公司對被上訴人所負係金錢債務，對被上訴人所主張則
    係貨物所有權，二者給付種類並不相同，其主張抵銷，揆諸上開說明，即屬無據
    。
七、綜上所述，被上訴人主張為可採，上訴人抗辯尚無可取。丙○○、乙○○及甲○
    ○所為保證契約均合法有效，泰陵公司所積欠被上訴人如原判決附表一至三所示
    之本金、利息及違約金，復未超過丙○○、乙○○、甲○○所保證之最高額度範
    圍，從而，被上訴人依消費借貸及連帶保證契約，請求上訴人連帶給付新台幣計
    七百二十九萬三千八百二十四元及如原判決附表一所示之利息、違約金、附表二
    所示之利息，暨連帶給付美金三萬七千三百五十三元八角八分及如附表三所示之
    利息，洵屬有據。原審為上訴人敗訴之判決，並依兩造之聲請，酌定相當擔保金
    ，為假執行及免為假執行之諭知，核無不合，上訴意旨指摘原判決不當，求予廢
    棄改判，為無理由，應予駁回。又原審業准上訴人得預供擔保免為假執行，本院
    即毋庸依上訴人之請求，諭知得供擔保免為假執行，附此敘明。
八、本件事證已臻明確，兩造其餘攻擊、防禦方法經審酌後，認與判決結果不生影響
    ，爰無逐一論述之必要，附此敘明。
九、據上論結，本件上訴為無理由，依民事訴訟法第四百六十三條、第三百八十五條
    第一項前段、第四百四十九條第一項、第八十五條第二項，判決如主文。
中　　　華　　　民　　　國　　九十一　　年　　　三　　　月　　十九  　　日
                              民事第一庭
                          　　　　審判長法　官　洪　仁　嘉
                          　　　　　　　法　官　湯　美　玉
                          　　　　　　　法　官　黃　莉　雲
右正本係照原本作成。
如不服本判決，應於收受送達後二十日內向本院提出上訴書狀，其未表明上訴理由者
，應於提出上訴後二十日內向本院補提理由書狀（均須按他造當事人之人數附繕本）
上訴時應提出委任律師或具有律師資格之人之委任狀；委任有律師資格者，另應附具
律師及格證書及釋明委任人與受任人有民事訴訟法第四百六十六條之一第一項但書或
第二項（詳附註）所定關係之釋明文書影本。
中　　　華　　　民　　　國　　九十一　　年　　　三　　　月　　十九 　　 日
　　　　　　　　　　　　　　　　　　　　書記官  秦　仲　芳
附註：
民事訴訟法第四百六十六條之一（第一項、第二項）：
對於第二審判決上訴，上訴人應委任律師為訴訟代理人。但上訴人或其法定代理人具
有律師資格者，不在此限。
上訴人之配偶、三親等內之血親、二親等內之姻親，或上訴人為法人、中央或地方機
關時，其所屬專任人員具有律師資格並經法院認為適當者，亦得為第三審訴訟代理人
。
